【裁判字號】    98,消債更,702
【裁判日期】    990119
【裁判案由】    更生事件
【裁判全文】
臺灣板橋地方法院民事裁定           98年度消債更字第702號
聲  請  人  甲○○○
上列當事人聲請消費者債務清理事件，本院裁定如下：
    主  文
聲請人甲○○○自中華民國九十九年一月十九日下午四時起開始
更生程序。
命司法事務官進行更生程序。
    理  由
一、本件聲請意旨略以：
（一）聲請人自民國95年6月10日起按期繳納協商款項，不料於9
      5年10月間得知配偶亦背負債務百萬餘元，惟因所經營之
      占卜風水師之收入不如預期理想，聲請人配偶在幾度為債
      務事宜與聲請人爭吵後離家，至今不知去向。聲請人配偶
      於88年以聲請人名義購買五股地區之房地乙間，在96年1
      月配偶離家後只好由聲請人獨自負擔龐大房貸金額，聲請
      人當時在生活及婚姻雙重壓力下，只好走向毀諾一途。聲
      請人勉力繳納至96年10月，於96年10月26日寄交還款展延
      協議書予最大債權銀行台新商業銀行，並未獲債權銀行善
      意回應。
（二）聲請人主觀上確有還款之最大誠意，奈何與配偶感情失和
      ，使之需增加房貸負擔，復因負債過大，無法單憑聲請人
      有限之收入履行原協議，顯有履行協議重大困難之情事發
      生，且客觀上不能歸責於聲請人，爰請求裁定准予更生云
      云。
二、按債務人對於金融機構因消費借貸、自用住宅借款、信用卡
    或現金卡契約而負債務，在聲請更生或清算前，應提出債權
    人清冊，以書面向最大債權金融機構請求協商債務清償方案
    並表明共同協商之意旨，消費者債務清理條例第151 條第1
    項定有明文。而債務人與金融機構協商成立者，不得聲請更
    生或清算，但因不可歸責於己之事由，致履行顯有重大困難
    者，不在此限；消費者債務清理條例施行前，債務人依金融
    主管機關協調成立之中華民國銀行公會會員辦理消費金融案
    件無擔保債務協商機制與金融機構成立之協商，準用前項之
    規定，消費者債務清理條例第151 條第5 項、第6 項亦分別
    有明文可參。
三、次按前開法律規定之「但因不可歸責於己之事由，致履行顯
    有重大困難者，不在此限」，其立法意旨係基於債務清償方
    案成立後，應由債務人誠實遵守信用履行協商還款條件，惟
    於例外情形下發生情事變更，在清償期間收入或收益不如預
    期，致該方案履行困難甚或履行不能，因不可歸責於己之事
    由，始能聲請更生或清算。此規範意旨在避免債務人任意毀
    諾已成立之協商，濫用更生或清算之裁判上債務清理程序。
    蓋以債務清償方案係經當事人行使程序選擇權所為之債務清
    理契約，債務人應受該成立之協議所拘束。債務人既已與金
    融機構協商成立，如認該協商方案履行有其他不適當情形，
    自仍應再循協商途徑謀求解決。又所謂不可歸責於己之事由
    ，係指出於非己身所能控制之自然力或其他人為事由，具有
    猝然性而不能預知，非人力所能參與或所能阻止，而陷於不
    能履行承諾償還自己之債務者而言。
四、本院查：
（一）聲請人於消費者債務清理條例施行前，曾依金融主管機關
      協調成立之中華民國銀行公會會員辦理消費金融案件無擔
      保債務協商機制，與最大債權金融機構台新國際商業銀行
      達成協商，約定於民國95年6月起，每月應償還款項合計
      為34,011元等情，業據聲請人提出協議書及無擔保債務還
      款計劃影本各一份為證，且觀諸其提出之財團法人金融聯
      合徵信中心債權人清冊中「是否曾參與銀行公會債務協商
      」欄註記「Y」一節亦明。準此，本件聲請人依上開協商
      機制與最大債權金融機構協商成立後，再向本院聲請更生
      ，尚須符合「不可歸責於己之事由致履行顯有重大困難」
      之法定要件，方為適法。
（二）聲請人主張協商成立後以其每月收入，扣除每月必要支出
      ，根本無法繳納協商金額，只能依賴配偶資助金錢以按期
      繳納協商款項，至96年1 月配偶離家後聲請人即無力繳納
      協商金額，聲請人主張毀諾具有不可歸責於己等情，業據
      聲請人提出96、97年度財政部臺灣省北區國稅局綜合所得
      稅各類所得資料清單及台新商業銀行提出收入證明切結書
      影本附卷可稽，亦堪信為真實。查聲請人每月應向債權銀
      行繳納協商金額34,011元，其金額已超過聲請人收入證明
      切結書所載每月平均收入30,000元，顯無餘額再支付其每
      月基本生活費用（按：內政部主計處所公告之95年度臺灣
      省低收入戶最低生活費用每人每月為9,210 元），由是足
      認聲請人於95年成立協商當時，應即無法負擔協商條件甚
      明，其嗣後因無法繳納協商款項致毀諾，乃屬必然，則揆
      諸前開說明，應屬有不可歸責於聲請人之事由致履行協商
      有重大困難存在，其聲請更生自屬有據。再本件復查無聲
      請人有消費者債務清理條例第6 條第3 項、第8 條或第46
      條各款所定駁回更生聲請之事由存在，則聲請人聲請更生
      ，應屬有據，自應准許。
五、依消費者債務清理條例第11條第1 項、第45條第1 項、第16
    條第1 項，裁定如主文。又本件聲請人雖亦為保全處分之聲
    請，惟本院既已准許更生，有如前述，即無另再准予保全財
    產之處分之必要。至於聲請人於更生程序開始後，應另提出
    足以為債權人會議可決或經法院認為公允之更生方案以供採
    擇，俾免更生程序進行至依消費者債務清理條例第61條規定
    應行清算之程度，附此敘明。
中    華    民    國    99    年    1     月    19    日
              民事第二庭    法      官  張谷輔
上為正本係照原本作成
本件不得抗告
本裁定已於99年1月19日下午4時公告
中    華    民    國    99    年    1     月    19    日
                            書  記  官  郭群裕

司法院資訊處製作；財團法人民間司法改革基金會備份。
